智慧財產及商業法院民事判決  
110年度民著訴字第119號
原      告  李盈縈                                     
訴訟代理人  柯秉志律師
被      告  吳佳珊                                     
上列當事人間請求侵害著作權有關財產權爭議事件，本院於民國
111年5月24日言詞辯論終結，判決如下：
    主      文
原告之訴及假執行之聲請均駁回。
訴訟費用由原告負擔。
　　事實及理由
壹、程序事項：
　　按訴狀送達後，原告不得將原訴變更或追加他訴。但被告同
    意、請求之基礎事實同一、不甚礙被告防禦及訴訟之終結者
    ，不在此限。民事訴訟法第255條第1項第1款、第2款、第7
    款分別定有明文。次按不變更訴訟標的，而補充或更正事實
    上或法律上之陳述者，非為訴之變更或追加。同法第256條
    亦有明文。查本件原告起訴時，其訴之聲明原為：「⒈被告
    應給付原告新臺幣（下同）10萬元，及自起訴狀繕本送達翌
    日起至清償日止，按週年利率百分之5計算之利息。⒉被告應
    完全消除其重製原告著作之所有電磁紀錄，並不得再為重製
    或其他侵害原告著作權之行為。」經原告多次變更、追加、
    更正訴之聲明後，於民國111年5月25日所為訴之聲明：「⒈
    被告應給付原告5萬6,280元，及自起訴狀繕本送達之翌日起
    至清償日止，按週年利率百分之5計算之利息。⒉被告應將其
    自行留存、銷售或贈送與第三人之45本寫真書中，侵害原告
    著作權之部分全數回收並交付與原告銷燬，或會同原告監督
    自行銷燬之。⒊被告應完全消除其所持有紙本及電磁紀錄中
    侵害原告著作權之部分，並不得再為重製或其他侵害原告著
    作權之行為。⒋被告應完全消除其委請第三人製作電磁紀錄
    中侵害原告著作權之部分。⒌被告應將判決主文及200字以上
    事實概要，以一般字體之置頂貼文方式發表於其臉書帳號Su
    mi Wakatsu（使用者ID：000000000000000）、失恋パープル（
    使用者ID：000000000000000）及粉絲專頁『八墨‧護柴聯盟』
    （粉專ID：0000000000000000）之動態消息，分享對象設定
    為所有人，且不得刪除貼文、刪除或關閉個人帳戶、粉絲專
    頁或取消置頂；另應於粉絲專頁『八墨‧護柴聯盟』為該貼文
    購買加強推廣貼文，廣告受眾為『說你粉絲專頁按讚的用戶
    和他們的朋友』，預算每日費用30元，期間持續180日。⒍被
    告應將兩造姓名、判決主文及200字以上事實概要刊登於聯
    合報、自由時報及中國時報之全國版，版面不得小於50平方
    公分。」等語 (見本院卷第327頁至第328頁、第381頁至第3
    82頁），經核原告歷次所為，或有經被告同意訴之變更及追
    加（見本院卷第186頁），或係本於被告侵害原告著作權之
    同一基礎事實，或係擴張應受判決事項之聲明，，且不甚礙
    被告之防禦及訴訟之終結，於法均核無不合，應予准許。
貳、實體事項：
一、原告主張：
  ㈠原告因被告就其個人相片寫真書無製作經驗，而與被告討論
    並分享有關寫真書製作及送印要領之經驗，並提供原告於健
    豪印刷事業股份有限公司（下稱健豪公司）之「健豪雲端數
    位網」線上排版系統（下稱健豪公司排版系統）會員帳號G3
    2834之子帳號G32834.k222223權限供被告練習使用。被告於
    108年6月間使用上開子帳號製作寫真書初稿（不含封面及封
    底，內頁照片共88張）後，原告即篩選其中57張相片，並使
    用健豪公司排版系統編排、製作寫真書樣本之電子檔案（不
    含封面及封底，內頁照片共計57張，下稱系爭檔案），故原
    告為系爭檔案之著作權人。
  ㈡原告將系爭檔案提供給被告比較參考，惟並未同意被告挪用
    或重製系爭檔案。詎被告竟未經原告同意或授權，擅自重製
    系爭檔案內容，並輸出與系爭檔案排版內容相同之寫真書成
    品（下稱系爭寫真書），且於108年8月5日使用其申設之帳
    號名稱為Sumi Wakatsu發布系爭寫真書於臉書社群軟體上，
    是被告係出於故意或過失侵害原告就系爭檔案之重製權，故
    依著作權法第88條第1項、第84條、第88條之1，第89條規定
    ，向被告請求損害賠償、排除防止侵害、銷燬系爭寫真書之
    紙本及消除系爭寫真書之電磁紀錄、刊登本判決等。
  ㈢又依經濟部商業司94年委託民間執行之推廣商業設計計畫調
    查中部地區圖書封面及畫冊特刊美編設計費用，每頁應以1,
    154元計算，再參照行政院主計總處「消費者物價基本分類
    指數」94年11月總指數88.71及108年6月（即系爭檔案完成
    時）總指數102.98比例計算，加計以每頁1,340元計算後，
    是原告依著作權法第88條第2項第1款規定計算損害賠償金額
    為5萬6,280元。
  ㈣原告係於108年8月5日被告於其臉書帳號發布其輸出系爭寫真
    書之貼文時，始知悉被告侵害其系爭檔案之著作權，並於11
    0年8月4日提起本件訴訟，故本件請求權未罹於時效。
  ㈤並聲明：
　⒈被告應給付原告5萬6,280元，及自起訴狀繕本送達之翌日起
    至清償日止，按週年利率百分之5計算之利息。
　⒉被告應將其自行留存、銷售或贈送與第三人之45本寫真書中
    ，侵害原告著作權之部分全數回收並交付與原告銷燬，或會
    同原告監督自行銷燬之。
　⒊被告應完全消除其所持有紙本及電磁紀錄中侵害原告著作權
    之部分，並不得再為重製或其他侵害原告著作權之行為。
　⒋被告應完全消除其委請第三人製作電磁紀錄中侵害原告著作
    權之部分。
　⒌被告應將判決主文及200字以上事實概要，以一般字體之置頂
    貼文方式發表於其臉書帳號Sumi Wakatsu（使用者ID：0000
    00000000000）、失恋パープル（使用者ID：000000000000000）
    及粉絲專頁「八墨‧護柴聯盟」（粉專ID：000000000000000
    0）之動態消息，分享對象設定為所有人，且不得刪除貼文
    、刪除或關閉個人帳戶、粉絲專頁或取消置頂；另應於粉絲
    專頁「八墨‧護柴聯盟」為該貼文購買加強推廣貼文，廣告
    受眾為「說你粉絲專頁按讚的用戶和他們的朋友」，預算每
    日費用30元，期間持續180日。
　⒍被告應將兩造姓名、判決主文及200字以上事實概要刊登於聯
    合報、自由時報及中國時報之全國版，版面不得小於50平方
    公分。
　⒎訴訟費用由被告負擔。
二、被告則以：
　㈠原告自被告之臉書帳號知悉其準備製作寫真書後，主動向被
    告表示可以協助、教導編輯技巧，並經常與被告討論寫真書
    編輯、出版事宜，且向被告表示其於健豪公司排版系統會員
    帳號內尚有3萬元儲值金，被告可使用該會員帳號之儲值金
    支付印刷出版費用後，再將等值金額以現金給付原告，兩造
    並未約定其他報酬，亦無約定以原告名義送印寫真書。又被
    告雖使用學習原告之編輯技巧，惟系爭檔案之著作權人為被
    告。嗣原告突然將其於健豪公司排版系統會員帳號內開設供
    被告使用之子帳號關閉，致被告存放於該子帳號內之系爭檔
    案（即寫真書編輯內容）無法取回及送印，被告乃自行再以
    其他排版軟體編輯製作寫真書檔案，惟並未將系爭檔案截圖
    或重製模仿，之後被告於108年8月2日在健豪公司設立帳號E
    C00494508號、帳戶名稱為EC_HAJIME0108，並於同日自行攜
    帶寫真書檔案至健豪公司門市送件發印，健豪公司於同年月
    5日即交件系爭寫真書與被告，是被告未侵害原告就系爭檔
    案之著作財產權。縱認系爭寫真書為兩造共同編輯，被告亦
    有出版系爭寫真書之權利。
　㈡退步言之，被告所印製系爭寫真書共45本係為個人留念之用
    ，其中38本為親友贊助預購，6本為無償贈送親友，1本為被
    告自己保存。且親友預購截止時間即108年4月10日早於原告
    108年6月14日知悉被告欲製作寫真書之前，是系爭寫真書預
    購收入係來自於親友對被告愛護之情誼，與原告對被告教授
    之寫真書技巧無關，故系爭寫真書之預購收入並非被告因此
    增加或獲得之利益。又系爭寫真書之印刷費用為5,760元、
    稅金為288元，尚有外拍攝影師及租借服裝之費用成本。另
    原告以商業設計專業收費行情作為計算損害賠償之依據，然
    原告並非從事平面設計行業，是其請求以每頁1,340元為損
    害賠償之依據，亦難認有理。
　㈢原告請求收回、銷燬系爭寫真書、刊登判決書等部分，惟被
    告親友預購寫真書成品之理由係出於愛護被告，與原告無關
    ，又判決書本係公開而得由公眾於裁判書查詢系統查詢，是
    其所請，均無理由。
　㈣原告於108年8月2日已知悉被告送印系爭寫真書，惟遲至110
    年8月3日始提起本件訴訟，已逾2年時效，被告得主張時效
    抗辯。
　㈤並聲明：
　⒈原告之訴駁回。
  ⒉訴訟費用由原告負擔。
　⒊如受不利判決，願供擔保，請准宣告免假執行。
三、本院整理兩造不爭執事項（見本院卷第180頁，並依判決格
    式修正或刪減文句）：
  ㈠原告曾於108年間與被告分享健豪公司排版系統，除告知被告
    操作技巧，並於其所設立帳號G32834號下開設子帳號G32834
    .K222223號供被告使用。
  ㈡被告於108年6月間使用健豪公司排版系統子帳號G32834.K222
    223號製作寫真書之初稿（不含封面及封底，內頁照片共88
    張，即本院卷第19頁至第45頁）。嗣原告於108年6月間使用
    上開排版系統帳號G32834號，就被告所上傳之寫真集照片編
    排並製作完成系爭檔案（不含封面及封底，內頁照片共57張
    ，即本院卷第47頁至第69頁）。
  ㈢兩造間就原告製作完成之系爭檔案曾討論，但就系爭檔案未
    有任何委任或其他契約關係。
  ㈣被告於108年8月2日於健豪公司設立帳號EC00494508號、帳戶
    名稱為EC_HAJIME0108，並於同日自行攜帶寫真書檔案至健
    豪公司門市送件發印，健豪公司所收受產品訂單內容為數位
    A4HSP內40封霧250g、數量45本、金額為5760元，於同年月5
    日即交件系爭寫真書與被告。
  ㈤被告於108年8月5日取得系爭寫真書後，有於同日使用其臉書
    帳號Sumi Wakatsu於臉書上發布系爭寫真書之照片。
四、得心證之理由：
    原告主張系爭檔案為受著作權法所保護之編輯著作，被告未
    經原告同意或授權，自行送件發印之系爭寫真書，已侵害原
    告就系爭檔案之重製權，致原告受有損害，故依著作權法第
    88條第1項、第84條、第88條之1、第89條規定，請求被告賠
    償其損害、排除防止侵害及銷燬侵害所用之物，暨刊登判決
    書等情，為被告所否認，並以前詞置辯。經查：
  ㈠系爭檔案為受著作權法保護之「編輯著作」：
　　所謂著作，係指屬於文學、科學、藝術或其他學術範圍之創
    作，著作權法所稱著作。視聽著作之例示內容，由主管機關
    訂定之。著作權法第3條第1項第1款、第5條第1項第7款及第
    2項分別定有明文。我國著作權法對於著作之類型，採取例
    示而非列舉規定，凡屬於文學、科學、藝術或其他學術範圍
    之創作，具有原創性，並有一定之表現形式，且非著作權法
    第9條第1項所列不得為著作權之標的，均為受著作權法之保
    護著作。次按就資料之選擇及編排具有創作性者，為編輯著
    作，以獨立著作保護之。著作權法第7條第1項亦有明文。故
    編輯著作，必須就資料之選擇及編排，能表現一定程度之創
    意及作者之個性者，始足當之，若僅辛勤收集事實，而就資
    料之選擇、編排欠缺創作性時，即令投入相當時間、費用，
    自難謂係編輯著作享有著作權（最高法院91年度台上字第94
    0號民事判決參照）。承上所述，著作權法就編輯著作原創
    性要求，著重於資料的選擇及編排方式，資料素材或據以編
    排之內容是否有原創性，並不影響編輯著作之成立。觀諸系
    爭檔案之內容（見本院卷第47頁至第69頁），可知該檔案包
    含封面文字、末頁感謝文及以被告為主之人物照片，並將照
    片分別以放大至單頁滿版、跨頁滿版、裁切部分背景、翻轉
    照片置放同頁面、以大小不同、服飾相同之照片交替置於相
    同頁面等方式為寫真書之編排，足徵作者在選擇、編排照片
    上已投入相當時間之創作，並表現出一定程度之創意及個性
    ，非僅係機械式之擇取照片，而係就將照片以前述編排方式
    呈現被告為人物照片之風格、特色、美感，可以感受到作者
    獨特之個性及創作性，堪認為系爭檔案確屬編輯著作，而應
    受著作權法之保護。
　㈡兩造為系爭檔案之共同著作人：
　  按二人以上共同完成之著作，其各人之創作，不能分離利用
    者，為共同著作。著作權法第8條定有明文。次按共同著作
    各著作人之應有部分，依共同著作人間之約定定之；無約定
    者，依各著作人參與創作之程度定之。各著作人參與創作之
    程度不明時，推定為均等。著作權法第40條第1項亦有明文
    。查被告於108年6月間使用健豪公司排版系統子帳號G32834
    .K222223號製作寫真書之初稿（不含封面及封底，內頁照片
    共88張）後，原告再於108年6月間使用上開排版系統帳號G3
    2834號，就被告所上傳之寫真集照片編排並製作完成系爭檔
    案（不含封面及封底，內頁照片共57張）等情，為兩造所不
    爭執，並有原告所提出前開寫真書初稿、系爭檔案翻拍照片
    在卷可稽（見本院卷第19頁至第69頁），應堪予認定。觀諸
    被告製作之寫真書初稿與系爭檔案內容加以對照，兩者均有
    封面、封底，而封面使用之4張照片、封底使用之1張照片完
    全相同，又兩者均以封面4張照片由上而下之4種角色扮演服
    飾作為呈現寫真書排列照片之內容，系爭檔案所使用之照片
    順序亦與被告所製作之初稿內容大致相同，可知原告係以寫
    真書初稿為其編輯基礎，加以對照片為大小比例裁切、翻轉
    等調整後，再刪除部分照片而為編輯、排列，最終始完成系
    爭檔案；復參以兩造間對話紀錄（見本院卷第375頁至第377
    頁、警卷第31頁至第43頁），被告於108年6月14日將其原本
    排版完成之寫真書初稿之檔案與原告觀覽後，原告即提供其
    編排之建議，並與被告分享健豪公司排版系統，原告復表示
    願意幫忙被告排版，並稱「妳有自己排好一本啊，我明天也
    只是照妳的想法重新排序而已」等語，兩造並同時開啟前開
    排版系統多次討論封底文字、照片顏色、格式對齊等內容，
    應可認被告就系爭檔案之表達有共同參與創作之情事，而為
    系爭檔案之共同著作人。
　㈢被告所完成之系爭寫真書係重製系爭檔案：
　  按重製，係指以印刷、複印、錄音、錄影、攝影、筆錄或其
    他方法直接、間接、永久或暫時之重複製作。著作權法第3
    條第1項第5款前段定有明文。查依原告所提出之系爭檔案與
    系爭寫真書之比對表格內容（見本院卷第203頁至第226頁）
    ，可知系爭寫真書除封面、封底外，其餘內頁照片之選擇、
    排版之方式、謝辭文字內容與搭配之照片幾近完全相同
　　。又被告自承：當時原告已將其健豪公司帳號鎖住，我已經
    無法下載列印，後來我詢問其他會使用排版軟體之友人，自
    行製作寫真書檔案內容後，再於108年8月2日至健豪公司申
    請帳戶，並於同日攜帶寫真書檔案至健豪門市申請列印。我
    有閱覽系爭檔案，當時兩造是以視訊方式討論等語（見本院
    卷第179頁至第180頁），堪認被告合理接觸系爭檔案，且系
    爭檔案與被告所列印發行之系爭寫真書，兩者內容幾近相同
    而構成實質近似，是系爭寫真書係被告以其他排版軟體對系
    爭檔案為直接重複製作，依前開說明，自構成著作權法第3
    條第1項第5款前段之「重製」。
　㈣被告並無侵害系爭檔案之故意或過失：
　⒈查兩造為朋友關係，前因被告欲出版寫真書，而將原本排版
    完成之寫真書檔案與原告觀覽，原告即提供其編排之建議，
    並與被告分享健豪公司「健豪雲端數位網」線上排版系統，
    原告復表示願意幫忙被告排版，而經被告參與討論寫真書內
    容後，二人共同完成系爭檔案等情，此觀諸兩造間對話紀錄
    、臺灣臺中地方檢察署檢察官不起訴處分書即明（見警卷第
    31頁至第55頁、第59頁至第61頁、本院卷第117頁至第121頁
    、第375頁至第377頁）。又依兩造間對話內容，可知原告為
    被告編排系爭檔案時，其早已知悉被告欲盡快拿到寫真書檔
    案並出版寫真書，於編輯系爭檔案前、後對被告表示：「月
    底前還有十個工作天，別擔心來得及的，在有限時間內盡量
    讓作品滿意比較重要」、「算了一下寫真書建議不用印太多
    本，我查了少量印刷價錢沒差很多，印兩本單價142，印六
    本單價135，妳現在多印一本成本126也才省印兩本的單價16
    元」、「所以印45本吧」、「除非妳最近有可能會下單買的
    隱性客戶？」、「寫真可以多印個兩三本，看要印45還46？
    如果有可能加購的人可以估進去」等語，兩造並多次討論寫
    真書頁面材質、寫真書所搭配販售之海報、明信片材質、張
    數及金額等，嗣於108年6月22日送印寫真書時，因發現寫真
    書列印有材質問題而經被告先行取消列印寫真書訂單，是兩
    造間就系爭檔案製作原因及動機係為被告發行寫真書，應可
    認兩造已約定創作之系爭檔案即為被告日後列印、發行寫真
    書之內容。
　⒉按共同著作各著作人之應有部分，依共同著作人間之約定定
    之；無約定者，依各著作人參與創作之程度定之。各著作人
    參與創作之程度不明時，推定為均等。共有之著作財產權，
    非經著作財產權人全體同意，不得行使之；但各著作財產權
    人，無正當理由者，不得拒絕同意。著作權法第40條第1項
    、第40條之1第1項分別定有明文。又著作權法第40條之1第1
    項所稱「行使」，係包括自己利用著作、授權他人利用著作
    、讓與著作財產權或以著作財產權或以著作財產權為標的而
    設定質權等。另著作權法第40條之1第1項立法理由為：「共
    同著作之共有著作財產權之行使，依民法第831條準用819條
    第2項之規定，應得全體著作人之同意。爰於本條規定共同
    著作著作財產權應本於著作人全體之同意行使之，俾與前述
    民法規定呼應。本項後段規定其他著作人對前段所訂之行為
    ，於無正當理由時，不得拒絕同意，以杜絕濫用同意權」。
    經查：
  ⑴被告為系爭檔案之共同著作人，且兩造約定所創作之系爭檔
    案為被告列印、發行寫真書，業如前述，是被告於兩造約定
    範圍內應有對系爭檔案為重製之權利。又被告雖以其他排版
    軟體重製系爭檔案內容，且於108年8月2日將重製之檔案內
    容送交健豪公司發印，而於同年月5日取得系爭寫真書，然
    核其所為，與兩造所約定創作系爭檔案之目的相同，難認有
    何不得行使系爭檔案重製權之情形。再者，原告所稱其有制
    止被告重製系爭檔案，係以原告於108年8月5日看到被告於
    其臉書發布系爭寫真書照片後，即詢問並請求被告不得侵害
    著作權（見本院卷第320頁），並以兩造間對話內容為憑（
    見再議卷第30頁），觀諸對話內容日期，可知原告係於108
    年8月6日始為不同意被告使用系爭檔案之意思表示，顯於被
    告重製系爭檔案內容且列印發行為系爭寫真書之後，則原告
    既未於完成系爭檔案時起至108年8月6日前為反對被告重製
    或列印發行寫真書之意思，則被告依照兩造原本約定之創作
    目的所為上開重製、列印發行寫真書，即非屬不法侵害原告
    著作財產權之行為。
  ⑵又依前揭法條規定及立法意旨，為杜絕共同著作人濫用同意
    權，原告於無正當理由時，不得拒絕同意被告行使系爭檔案
    之著作財產權，本件被告既係以兩造當時約定創作系爭檔案
    之目的即為被告發行寫真書，而為重製系爭檔案並列印發行
    系爭寫真書之行為，原告即不得不具正當理由，拒絕同意被
    告以重製方法使用系爭檔案。原告雖主張兩造於創作系爭檔
    案之時已達成未來需以原告名義送印之共識云云，除為被告
    所否認，且依兩造間於108年6月14日至同年月18日、108年6
    月22日對話紀錄內容（見警卷第31頁至第55頁、第59頁至第
    61頁），於兩造共同創作系爭檔案期間均無原告所述前開約
    定之內容，則原告所稱前情，已屬可疑。又縱認屬實，然依
    原告自行提出與健豪公司間通訊紀錄內容（見本院卷第77頁
    至第78頁），原告陳稱「我是健豪公司主帳號持有人，原本
    有開一個子帳號給朋友用，當時我在我帳號雲端幫她做了一
    本寫真，但後來鬧翻我就把給她使用的子帳號刪掉了，我看
    到她臉書動態在8/2下午直接前往健豪忠明店發印，8/5看到
    她在網路上公開寫真書的內容是我做的檔案」、「既然確認
    不會是健豪那邊給她檔案，那就是她在我刪子帳號前用其他
    方式重製了我的作品」等語，足見原告確實因與被告間有所
    紛爭而自行刪除原本提供被告於健豪公司排版系統使用之子
    帳號，致被告無從以原告所提供之子帳號將系爭檔案送印發
    行，則原告實已先行違反未來以原告名義或帳號將系爭檔案
    送印為寫真書之約定，自難據此為正當理由，不同意被告重
    製系爭檔案並發行系爭寫真書。綜此，被告並無不法侵害系
    爭檔案之著作財產權，自不負侵權之責。原告此部分主張，
    洵非可採。
　㈤原告依著作權法第88條、第84條、第88條之1、第89條規定，
    請求被告賠償、排除防止侵害、銷燬系爭寫真書之紙本及消
    除系爭寫真書之電磁紀錄、刊登判決書等，均無理由：
　  如前所述，被告重製系爭檔案且列印發行系爭寫真書之行為
    ，係屬共同著作人就共同著作即系爭檔案合法行使其權利，
    並未不法侵害原告就系爭檔案之著作財產權，原告自無從依
    著作權法相關規定，對被告主張權利。
五、從而，原告依著作權法第88條、第84條、第88條之1、第89
    條規定，請求被告賠償、排除防止侵害、銷燬系爭寫真書之
    紙本及消除系爭寫真書之電磁紀錄、刊登判決書，均無理由
    ，應予駁回。又原告之訴既經駁回，其假執行之聲請即失所
    依附，應併予駁回。
六、本件事證已臻明確，兩造其餘攻擊、防禦方法及未經援用之
    證據，經本院審酌後認對判決結果不生影響，爰不逐一論列
    ，附此敘明。
七、據上論結，本件原告之訴為無理由，依智慧財產案件審理法
    第1條，民事訴訟法第78條，判決如主文。　　
中　　華　　民　　國　　111 　年　　6 　　月　　24　　日
                          智慧財產第三庭
                                  法  官　潘曉玫
以上正本係照原本作成。
如對本判決上訴，須於判決送達後20日內向本院提出上訴狀。 
如委任律師提起上訴者，應一併繳納上訴審裁判費。
中　　華　　民　　國　　111 　年　　6 　　月　　24　　日
　　　　    　　　　　　          書記官　李建毅